臺灣高等法院臺中分院刑事判決　　　　　　　　　九十三年度上易字第一○六三號
　　上　訴　人　臺灣南投地方法院檢察署檢察官
　　被　　　告　乙○○
右上訴人因被告詐欺案件，不服臺灣南投地方法院九十三年度易字第二二八號中華民
國九十三年七月二十八日第一審判決（起訴案號：臺灣南投地方法院檢察署九十三年
度偵續字第一○號），提起上訴，本院判決如左：
      主  文
原判決撤銷。
乙○○意圖為自己不法之所有，以詐術使人將本人之物交付，累犯，處有期徒刑月
，如易科罰金，以佰元折算壹日。
      事  實
一、乙○○曾於民國（下同）八十四年間，因犯偽造文書罪，後經本院判處有期徒刑
    一年十月確定，嗣於八十六年十二月六日入監服刑，於八十七年十二月二十六日
    因縮刑期滿而出監，惟乙○○仍不知悔改，其明知並無「日大有機蔬菜生產合作
    社」之存在，其亦非「日大有機蔬菜生產合作社中興分場」之人員，竟於民國（
    下同）九十二年七月間，在南投縣南投市○○路○段四一五號即潘黃池所經營之
    「新赫輪車業」機車商行，向潘黃池購買光陽機車一輛時，攜持刻有「駐台代表
    副總經理乙○○決行」等字之印戳一枚、及印有「日大有機蔬菜生產合作社中興
    分場乙○○」之名片一紙，向潘黃池告稱：其為「奇威機構」駐臺代表兼副總機
    理，該公司在南投縣經營有機農業之產銷，有日大、中寮、中興、埔里等分場，
    所購機車即係作為上開農場交通工具之用，因該公司之財力雄厚，有機農作之栽
    種技術優異，如能媒介農友與該公司產銷合作，商機無限，且可支付仲介費等語
    ，使潘黃池信以為真，乃將此情告知嗣後前來修理機車之丙○○。丙○○因其在
    南投縣名間鄉有農地租人種茶，收益不多，且租約即將到期，乃經由潘黃池之媒
    介，與乙○○見面。乙○○見丙○○老實可欺，除仍向丙○○佯稱其為「奇威機
    構」駐臺代表兼副總機理，及該機構有經營「日大有機蔬菜生產合作社」等語外
    ，明知其並無可使丙○○所有上開茶園及借來之土地（已長期施用化學肥料）立
    即成為有機農作物栽植場所之專業技術與能力，更無與丙○○進行有機農作物長
    期產銷合作之意願，因意圖使丙○○誤認可進行長期產銷合作獲有利益，而立即
    以高價向其購買其以低價購得之「香椿」、「巴蔘」、「綠莧草」種苗，竟意圖
    為自己不法之所有，於九十二年八月八日在南投縣名間鄉，以：可立即改變茶園
    土地之土質，並提供有機種植之相關專業技能，且在五年內亦會以保證價格收購
    丙○○栽種之「香椿」、「巴蔘」、「綠莧草」葉（枝）、菜等不實事項為詐術
    ，向丙○○行騙，使丙○○誤認可進行長期產銷合作而獲得收益，乃與乙○○訂
    立為期五年（自九十二年八月八日至九十七年八月七日）之產銷契約（並在臺灣
    南投地方法院南投簡易庭公證處認證），並先以每株單價新台幣（下同）七十元
    之價格，向乙○○購買「香椿」種苗（一株之市價約十五元）一千棵（總價為七
    萬元）；另以每株單價八十元之價格，向乙○○購買「綠莧草」種苗（一株之市
    價約十元）二千棵（總價為十六萬元），並先後於九十二年八月十一日及同月十
    五日各支付八萬元及十五萬元給乙○○。惟乙○○在交付上開種苗並收取上開買
    賣價金之後，即藉詞丙○○所提供土地之土質無法進行有機栽植，而遲不履行其
    承諾，此後並置之不理，致令丙○○惟恐栽種違約受罰，上開種苗乃因久未栽植
    而枯死。丙○○依據乙○○所交付上開印有「日大有機蔬菜生產合作社中興分場
    乙○○」等字之名片上面所印地址（即南投市東山里東山巷三五號）去函催告，
    遭郵局以上開住址查無此人而退回，丙○○又查無「日大有機蔬菜生產合作社中
    興分場」之存在，始知受騙。
二、案經被害人丙○○訴由臺灣南投地方法院檢察署檢察官偵查起訴。
      理  由
一、本案被告乙○○（以下簡稱為被告）雖坦承伊確有於前開時、地，持印有「日大
    有機蔬菜生產合作社中興分場乙○○」之名片，並自稱為「日大有機蔬菜生產合
    作社」之人員，經由案外人潘黃池之介紹，與告訴人丙○○（以下簡稱為告訴人
    ）簽訂為期五年（自九十二年八月八日至九十七年八月七日）之產銷契約，並於
    前開時間，分別以每株單價七十元、八十元之價格，出售上開「香椿」、「綠莧
    草」種苗給告訴人，而向其收取二十三萬元種苗買賣價金之事實。此外，被告亦
    不否認此後其並未提供可以改變茶園土質之肥料給告訴人，及未提供有機種植之
    相關專業技能予告訴人，以及上開種苗嗣後因未栽植而枯死等情事。惟被告仍矢
    口否認伊有何犯罪情事，並辯稱：「日大有機蔬菜生產合作社」已在申請設立登
    記之中，伊出售「香椿」、「綠莧草」種苗給告訴人之價格，亦與市價相當，並
    無高價出售之情事，另伊在交付「香椿」、「綠莧草」種苗給告訴人之後，告訴
    人要伊種在河川地，伊怕有竊占刑責，不願意配合，告訴人此後即不種植，伊自
    無法提供可以改變茶園土質之肥料、及有機種植之相關專業技能給告訴人，並非
    有意詐欺等語。
二、然查：
（一）本案被告於本院審理期間，雖於準備程序辯稱：「日大有機蔬菜生產合作社」
      已在申請設立登記之中，申請設立登記資料在代書處，可以陳報提出云云。惟
      在本院審理終結之前，被告始終無法提出此部分資料，此部分所辯顯難採信。
      另告訴人依據被告所交付上開印有「日大有機蔬菜生產合作社中興分場乙○○
      」等字之名片上面所印地址（即南投市東山里東山巷三五號）去函催告，確遭
      郵局以上開住址查無被告其人而退回，亦有告訴人所提出之上開退函影本在卷
      可憑（見他案卷宗第十五頁）。本案被告之住、居所均未在上址，此係被告所
      不否認之事實。雖於偵查中提出載有承租南投市○○○段三五號部分土地之土
      地租約影本一紙，惟上開租約縱屬真實，上開土地之地號（即南投市○○○段
      三五號）與名片所印住所或場址之門牌號碼（即南投市東山里東山巷三五號）
      究屬互不相干之兩事。上開「日大有機蔬菜生產合作社中興分場」與「南投市
      東山里東山巷三五號」之印載，顯均屬虛偽不實。又本案被告係於九十二年七
      月間，在南投縣南投市○○路○段四一五號即潘黃池所經營之「新赫輪車業」
      機車商行，向潘黃池購買光陽機車一輛時，攜持刻有「駐台代表副總經理乙○
      ○決行」等字之印戳一枚、及印有「日大有機蔬菜生產合作社中興分場乙○○
      」之上開名片一紙，向潘黃池告稱其為「奇威機構」駐臺代表兼副總機理，該
      公司在南投縣經營有機農業之產銷，有日大、中寮、中興、埔里等分場，所購
      機車即係作為上開農場交通工具之用，因該公司之財力雄厚，有機農作之栽種
      技術優異，如能媒介農友與該公司產銷合作，商機無限，且可支付仲介費等語
      ，使潘黃池信以為真，才將此情告知嗣後前來修理機車之告訴人，上情亦經證
      人潘黃池於偵查中證述明確，且提出蓋有「駐台代表副總經理乙○○決行」印
      戳之印文、並載有「奇威機構台灣分公司（台照）」、「南投區處（含日大有
      機農場、中寮分場、中興分場、埔里分場運輸工具－機踏車承購」等字之機車
      購買估價單一紙在卷可稽（見偵續字卷宗第三二頁），被告亦坦承係經由潘黃
      池之媒介，才與告訴人簽約，足證潘黃池之上開證詞，應屬實在。惟除「日大
      有機蔬菜生產合作社」並不存在，其說明已有如前述之外，是否有所謂「奇威
      機構台灣分公司」之存在、及被告有無擔任上開機構之「駐台代表兼副總經理
      」，被告對於上開事項始終無法提出說明，上情自亦難信為真實。
（二）又本案被告賣給告訴人之「香椿」種苗一千棵、及「綠莧草」種苗二千棵，係
      被告向他人購來轉賣給告訴人之種苗，此係被告所是認之事實。而就上開「香
      椿」種苗一千棵、及「綠莧草」種苗二千棵之市價方面，告訴人指稱其市價共
      約五萬元部分，雖為被告所否認，被告並辯稱上開種苗之市價共約二十三萬元
      。惟本案被告在向告訴人收取二十三萬元之後，已從中撥付二萬元給證人潘黃
      池作為仲介費用，此係被告在原審法院所供承之事實（見原審卷宗第二六頁）
      。另就被告因與告訴人簽訂上開「產銷契約書」應負之契約義務方面，上開契
      約第六條已就被告應負責提供技術及有關有機種植之相關專業技能，為具體明
      文之約定。此外，被告有無另為：幫助告訴人「整地、消毒、裝水塔、定期施
      肥」之口頭承諾，雙方固有爭議，但被告於檢察官訊問時，已坦承：「（契約
      第六條之約定），不能施用農藥，我免費供給肥料」、「（技術提供指）怎麼
      種、怎麼採、及怎麼施肥」等語（見他案偵卷第二二頁）。依據上開產銷契約
      書之約定，被告在五年之內，復需以保證之固定價格向告訴人收購告訴人所栽
      種之「香椿」、「巴蔘」、「綠莧草」葉（枝）、菜，而負有契約債務。依據
      被告因與告訴人簽訂上開「產銷契約書」應負上開契約義務之情形觀之，如謂
      被告在與告訴人簽訂上開產銷契約書而負有上開契約義務之後，仍願將其以二
      十三萬元購得之「香椿」種苗一千棵、及「綠莧草」種苗二千棵，以二十三萬
      元賣給告訴人，並從中撥付二萬元給證人潘黃池作為仲介費，再長期負擔上開
      契約債務，此何能認與情理相符？復經本院函查結果，行政院農業委員會農糧
      處已於九十三年十一月十一日以農糧生字第○九三一○二一一二八號函向本院
      復稱：「本案經電話查詢台中縣及南投縣兩縣種苗業者，有關『香椿』及『綠
      莧草』一般市售價格如下：『香椿』種苗五十至六十天之植株，每株約十五元
      ，『綠莧草』每株約十元左右」等情（見本院卷宗第九六頁）。足證被告辯稱
      上開「香椿」種苗一千棵、及「綠莧草」種苗二千棵之市價即為二十三萬元乙
      節，與事實相去甚遠，不足採信。參酌上開各情及雙方所簽「產銷契約書」之
      約定，本案告訴人指稱：其係因為被告承諾提供肥料改造土質，且承諾提供有
      機種植之相關專業技能，並同意在簽約之後，於五年之期間以保證價格收購其
      栽種之「香椿」、「巴蔘」、「綠莧草」葉（枝）、菜，才以二十三萬元之代
      價，向被告購買「香椿」種苗一千棵、及「綠莧草」種苗二千棵欲與被告產銷
      合作乙節，應認與事實相符，而堪以採信。
（三）又本案被告在簽約之前，曾向告訴人告知其公司會對告訴人之土地消毒，什麼
      土地都沒問題，一定可以種，但在交付「香椿」種苗一千棵、及「綠莧草」種
      苗二千棵給告訴人並向告訴人收取二十三萬元之後，只曾持「雙氧水」到告訴
      人之土地檢測，後即推稱該土地不能栽種有機農作物，告訴人亦因怕種下會遭
      被告主張違約金罰款，故即未種植，上情業經證人潘黃池於原審法院證述甚詳
      （見原審卷宗第六三、六四頁）。被告於原審法院，亦坦承其在簽約之前，有
      到告訴人之茶園用「雙氧水」檢測土質，並告知該地可栽種有機農作物，及在
      簽約之後，有用「雙氧水」到告訴人另提供之土地（茶園租約尚有二個月之租
      期）檢測土質，並於檢測之後向告訴人告知上開土地殘留農藥、雞糞、及抗生
      素過多，不適合栽種有機農作物等事。本案證人潘黃池因上開媒介有向被告收
      取二萬元，其證詞應不致偏袒告訴人。再徵諸被告於本院準備程序亦不否認曾
      向告訴人告知什麼地都可以種，且尚噓稱：到農藥行購買肥料，即可立即破解
      土地殘留之農藥、雞糞而改變土質等等無從令人採信之無稽言論以觀，證人潘
      黃池之上開證詞，應屬可信。反係被告先於原審法院推稱：告訴人提供之土地
      殘留農藥、雞糞、抗生素過多，不適合栽種有機農作物，且土地屬於他人，怕
      種下會出事，故未種植等語；後於本院則改稱：告訴人所提供之土地係公有河
      川地，怕種下會有竊占刑責，故才未種植云云，其先後所辯亦有不符，難認可
      採。況本案被告坦承有向告訴人告知未種下之種苗，如適當澆水，可存活七、
      八個月以上（見本院卷宗第四三頁）。再依據被告於本院所供稱：「（依據約
      定收購價格），若是依據契約來做，（告訴人之收益）最起碼一年有七十萬到
      九十萬元」（見本院卷宗第八八頁）之情形觀之，告訴人於其茶園租約到期之
      後，豈有捨此五年三、四百萬元之厚利，而不要求被告至其茶園幫忙栽種上開
      「香椿」、及「綠莧草」種苗，反任令種苗枯死之理？參酌上開各情，本案告
      訴人指稱：其係因為被告有向其告知，謂被告公司會對其土地施肥消毒，什麼
      土地一定可以栽種有機農作物等語，致其誤認被告會依約履行上開契約承諾，
      才與被告簽約購入種苗，詎被告得款即推稱土地無法栽種有機農作物，而置之
      不理等情，堪認與事實相符，應可採信。
（四）本案被告向告訴人告知之「日大有機蔬菜生產合作社」既難認有存在，被告自
      詡為「奇威機構台灣分公司」之「駐台代表兼副總經理」乙事，亦難信為真實
      ，且就被告自承可以肥料立即改變土地土質，使殘留農藥、雞糞、抗生素甚多
      之茶園立可栽種有機農作物乙事，依據常識亦堪認屬無稽之論，則被告佯稱上
      情而與告訴人訂立有機農作物長期產銷合作之契約，使告訴人誤認被告可履行
      上開契約義務並可進行長期產銷合作，故以高價向被告購買其以低價購得之「
      香椿」、「綠莧草」種苗，而被告得款之後即推稱土地不適合有機栽種上開「
      香椿」、「綠莧草」，而置之不理，依據上情，被告於行為時即有為自己不法
      所有之意圖，而施用詐術向告訴人行騙之犯意與行為，此情彰彰甚明。告訴人
      之受騙交付財物，亦與被告所施用之詐術之間，存有相當因果關係。此與行為
      人於行為時並無不法所有之意圖，係嗣後因其他原因致不能履行債務之情形不
      同。至於被告在向告訴人行騙時所另提出以資取信告訴人之付款簽收簿影本，
      單就其中五月一日向唐○起收購香椿三百十二公斤支付三萬一千二百元（即每
      公斤一百元）之記載，即與被告同意以每公斤六百元向告訴人收購香椿葉枝之
      約定相去甚遠。且上開付款簽收簿影本所載內容縱屬事實，亦不能憑以認定被
      告於本案未向告訴人詐欺。況上開付款簽收簿影本上面所印「ＫＥＥＷＡＹＫ
      （奇威）機構」、「中華台北駐典本部駐台代表副總經理」等戳文，難認係屬
      真實，其說明亦如前述，經本院請被告提出確切之其他長期銷售之合約，被告
      亦無法提出。綜合上情，此部分付款簽收簿影本自不足為被告有利之證據。復
      有上開「日大有機蔬菜生產合作社中興分場乙○○」之名片、及被告簽收「香
      椿」、「綠莧草」種苗價款之估價單、及產銷契約影本各一紙在卷可憑。事證
      明確，被告之犯行堪以認定。
三、核被告所為，係犯刑法第三百三十九條第一項之詐欺取財罪。查被告曾於八十四
    年間，因犯偽造文書罪，後經本院判處有期徒刑一年十月確定，嗣於八十六年十
    二月六日入監服刑，於八十七年十二月二十六日因縮刑期滿執行完畢而出監，上
    開事實有臺灣南投地方法院刑案查註紀錄表及本院被告全國前案紀錄表在卷可稽
    ，被告於受此有期徒刑之執行完畢後，五年以內再犯本件有期徒刑以上之罪，為
    累犯，應依刑法第四十七條之規定加重其刑。原審判決誤認被告所為，僅為民事
    糾紛，而判決被告無罪，尚有不合。是本案公訴人上訴指摘原審判決被告無罪不
    當，其上訴為有理由，自應由本院將原審判決予以撤銷改判。爰審酌被告之品行
    、犯罪手段、所詐取財物之金額、及犯罪後迄未賠償告訴人所受損害等一切犯罪
    情狀，量處有期徒刑三月，並諭知有期徒刑易科罰金之折算標準。
四、據上論斷，應依刑事訴訟法第三百六十九條第一項前段、第三百六十四條、第二
    百九十九條第一項前段、刑法第三百三十九條第一項、第四十七條、第四十一條
    第一項、罰金罰鍰提高標準條例第一條前段、第二條，判決如主文。
本案經檢察官甲○○到庭執行職務。
中      華      民      國    九十三    年    十二    月    二十二      日
                                   臺灣高等法院臺中分院刑事第三庭
                                         審判長法　官  江　錫　麟
                                               法　官  胡  忠  文
                                               法　官  廖  柏　基
右正本證明與原本無異。
不得上訴。
                                               書記官  詹　錫　朋
中     華     民     國     九十三     年     十二     月    二十三     日
附錄條文
刑法第三百三十九條第一項：
意圖為自己或第三人不法之所有，以詐術使人將本人或第三人之物交付者，處五年以
下有期徒刑、拘役或科或併科一千元以下罰金。
                                                              　　　　　Ｆ
